【裁判字號】    97,訴,1566
【裁判日期】    980424
【裁判案由】    損害賠償等
【裁判全文】
臺灣桃園地方法院民事判決              97年度訴字第1566號
原      告  丁○○
訴訟代理人  陳丁章律師
被      告  乙○○
訴訟代理人  周春櫻律師
被      告  戊○○
上列當事人間請求損害賠償等事件，於民國98年3 月30日辯論終
結，本院判決如下：
    主  文
被告乙○○應將坐落桃園縣蘆竹鄉○○段六四四之一地號土地上
建號為桃園縣蘆竹鄉○○段二四○六號之建物（即門牌號碼為桃
園縣蘆竹鄉○○○街一三○號房屋）所有權應有部分二分之一移
轉登記予原告。併給付原告新台幣陸拾萬元，及自民國九十七年
九月二十日起至清償日止，按週年利率百分之五計算之利息。
原告其餘之訴駁回。
訴訟費用由被告乙○○負擔百分之七十三，餘由原告負擔。
    事實及理由
一、本件被告戊○○經合法通知，未於言詞辯論期日到場，查無
    民事訴訟法第386 條各款所列情形，爰依原告之聲請，由其
    一造辯論而為判決。
二、原告主張：
(一)、被告乙○○與原告為夫妻關係，被告戊○○亦明知被告乙○○為有配偶之人，被告2 人竟自民國97年2 月間某日起，至
    同年7 月5 日止，在被告乙○○位於桃園縣蘆竹鄉○○○街
    130 號住處內為通姦、相姦之行為多次。嗣於同年7 月5日
    深夜某時許，由原告協同徵信社人員在上址查獲被告2 人共
    處一室，被告乙○○全身赤裸、被告戊○○則下半身赤裸，
    經被告2 人當場向原告坦承已有多次性行為，原告始知上情
    。被告2 人所為上開通姦、相姦之行為，係故意以背於善良
    風俗之方法，共同侵害原告基於婚姻關係所享有之夫妻身分
    法益及圓滿生活之利益，致原告精神上遭受莫大痛苦，被告
    2 人自應依民法第184 條第1 項、第185 條第1 項、第195
    條第1 項前段、第3 項之規定，對原告連帶負侵權行為之損
    害賠償責任，爰請求被告連帶賠償非財產上之損害新台幣（
    下同）60萬元及法定遲延利息。
(二)、被告乙○○上開通姦行為，為原告查悉後，被告乙○○為補
    償原告多年來對家庭之付出，遂於97年7 月6 日簽立協議書
    1 份（下稱系爭協議書）其上載明本人（即被告乙○○）願
    將所有坐落桃園縣蘆竹鄉○○段644-1 地號土地（下稱系爭
    土地）上門牌號碼為桃園縣蘆竹鄉○○○街130 號建物1棟
    （下稱系爭建物）登記與原告共有，並議定如下條款：10
    日內開始辦理過戶手續，由被告乙○○負擔系爭建物房屋貸
    款之繳納；若有房屋貸款逾期未繳或有婚外情（任何形式
    外遇）；上述協議若有違反願意無條件放棄系爭建物所有
    權並過戶給原告等情，據此，被告乙○○即有依系爭協議於
    10日內將系爭建物應有部分2 分之1 移轉登記予原告之義務
    ，然被告乙○○不但至今未將系爭建物應有部分2 分之1 移
    轉登記予原告，且仍繼續與被告戊○○來往、同居而有婚外
    情，分別違反系爭協議第1 條前段、第2 條後段之約定，依
    系爭協議第3 條之規定，被告乙○○即應將系爭建物所有權
    全部移轉登記予原告。
(三)、被告乙○○雖具狀表示撤銷依系爭協議書所為贈與之意，然
    系爭協議書簽立後，即於同日經本院所屬民間公證人己○○
    公證並簽有公證書1 份（下稱系爭公證書），是被告乙○○
    所為，核屬經公證之贈與；且被告乙○○既係為補償原告多
    年來對家庭之付出而為贈與，亦屬履行道德義務之贈與，依
    民法第408 條2 項規定，均不能撤銷，被告乙○○撤銷贈與
    ，自非適法。被告乙○○雖又辯稱系爭協議之公證無效，且
    系爭協議第3 條所稱「上述協議」，僅限於系爭協議第2條
    之情形，不包括系爭協議第1 條之情形云云，然本件公證乃
    原告與被告乙○○簽妥系爭協議後，一同攜至上開公證人處
    公證，並經公證人闡明協議內容，被告乙○○空言指稱系爭
    協議無效，已屬無據；且系爭協議第3 條載明：「上述協議
    」若有違反... 等情，所指「上述協議」自應包括系爭協議
    第1 條、第2 條所列情形，文義極為清楚，不容被告乙○○
    任意曲解，被告乙○○所辯，自非可採。至於被告乙○○又
    辯稱其為原告之夫，原告對其未盡應盡之扶養義務，其亦得
    依民法第416 條規定撤銷贈與云云，然被告乙○○身心健全
    ，不思營生，又通姦在前，怎可要求原告扶養，且事實上，
    原告與被告乙○○婚後，非但係由原告一手照料家庭，甚至
    還為被告乙○○舉債，至今仍在償還該等債務，何來未盡扶
    養義務之情事，被告乙○○以此為辯，甚屬離譜，極不足取
    。
(四)、並聲明：被告應連帶給付原告60萬元，及自起訴狀繕本送
    達之翌日起，按年息5 ％計算之利息；被告乙○○應將系
    爭建物所有權全部移轉登記予原告。
三、被告乙○○則以：
(一)、被告乙○○雖與被告戊○○於上開期間發生性行為約6 次，
    然因被告乙○○與原告婚後，即遭原告嫌棄收入不穩定，且
    於95、96年間，被告乙○○獲兄長資助欲於系爭土地上興建
    系爭建物，因資金不足，須以系爭土地向銀行貸款，然因系
    爭土地登記原告名下，於商請原告配合辦理貸款時，竟遭原
    告冷嘲熱諷，甚至不予理睬，是被告乙○○為上開通姦行為
    前，與原告間之情感早已生變，是原告請求精神慰撫金60萬
    元尚屬過高，應予酌減為10萬元較適當。
(二)、按公證人於作成公證書時，應探求請求人之真意及事實真相
    ，並向請求人說明其行為之法律上效果；對於請求公證之內
    容認有不明瞭、不完足或依當時情形顯失公平者，應向請求
    人發問或曉諭，使其敘明、補充或修正之；公證人作成之文
    書，非具備本法及其他法律所定之要件，不生公證效力，公
    證法第71條、第11條分別定有明文。本件公證人於公證系爭
    協議時，並未依法探求原告與被告乙○○之真意，依上規定
    ，本件公證即屬無效，應與未經公證同，故系爭協議所為贈
    與乃屬未經公證之贈與，被告乙○○自得依民法第408 條第
    1 項規定撤銷之。又原告為被告乙○○之妻，而被告乙○○
    簽立系爭協議後，因病住院開刀，均賴信用卡預借現金借貸
    渡日，有不能維持生活之情形，原告依法對被告乙○○有扶
    養義務，然原告竟未盡其應盡之扶養義務，被告乙○○亦得
    依民法第416 條第1 項第2 款規定，撤銷該贈與。以上分別
    以97年10月20日、97年12月24日民事答辯狀送達原告作為撤
    銷贈與之意思表示。被告乙○○依系爭協議所為贈與既經被
    告乙○○合法撤銷，原告依系爭協議訴請被告乙○○移轉系
    爭建物所有權予原告，自失依據。
(三)、縱認系爭協議所為贈與不得撤銷，然系爭公證書第4 條公證
    實際體驗情形(二)中載明：…是否同意有後附協議書第2 條情
    形，願無條件將建物所有權全部過戶…等語，是系爭協議書
    第3 條所載：「上述協議」若有違反願意無條件放棄系爭建
    物所有權並過戶給原告等情中之「上述協議」，應僅指系爭
    協議書第2 條所列情形，即被告乙○○就系爭建物房屋貸款
    有逾期未繳或被告乙○○仍有婚外情之情形，然至今系爭建
    物房屋貸款均經被告乙○○如期繳納，被告乙○○更未再有
    何婚外情之情形，是縱認系爭協議書所為贈與不能撤銷，原
    告亦僅得請求被告乙○○移轉系爭建物應有部分2 分之1 予
    原告。
(四)、並聲明：原告之訴駁回。
四、被告戊○○則未於言詞辯論期日到場，亦未提出書狀作何聲
    明或陳述。
五、原告依侵權行為之法律關係，請求被告連帶負損害賠償責任
    部分：
(一)、原告主張其與被告乙○○有夫妻關係，被告乙○○有上開時
    、地，與被告戊○○為通姦之行為多次；嗣於97年7 月5 日
    深夜某時許，由原告協同徵信社人員在上址內查獲被告2 人
    共處一室，被告乙○○全身赤裸、被告戊○○則下半身赤裸
    等情，業據提出現場光碟1 份為證，並為被告乙○○所不爭
    執；且被告戊○○已於相當時期受合法之通知，而於言詞辯
    論期日不到場，亦未提出準備書狀爭執，依民事訴訟法第28
    0 條第3 項準用第1 項之規定，視同自認。原告主張此部分
    之事實，堪信為真。
(二)、原告另主張被告戊○○明知被告乙○○為有配偶之人而與被
    告乙○○為上開相姦行為，原告得請求被告連帶賠償其非財
    產上之損害60萬元及法定遲延利息等情，則為被告乙○○所
    否認，並以前詞置辯，是此部分之爭點即在於：被告戊○○是否明知被告乙○○為有配偶之人而與之為上開相姦行為
    ？原告得否請求被告戊○○就其與被告乙○○之相姦行為負
    連帶賠償責任？原告所得請求之精神慰藉金之數額為何？
    經查：
、按當事人主張有利於己之事實者，就其事實有舉證之責任，
    民事訴訟法第277 條前段定有明文；民事訴訟如係由原告主
    張權利者，應先由原告負舉證之責，若原告先不能舉證，以
    證實自己主張之事實為真實，則被告就其抗辯事實即令不能
    舉證，或其所舉證據尚有疵累，亦應駁回原告之請求，最高
    法院著有17年上字第917 號判例可供參考。原告主張被告戊○○明知被告乙○○係有配偶之人仍與之相姦行為等情，雖
    被告戊○○經合法通知，始終未到庭爭執，然同案被告乙○○則始終辯稱：被告戊○○當時並不知我已婚，被告戊○○
    雖有問我是否結婚，但我告訴她我未婚等語，是本院參酌上
    開舉證責任分配之法則，認原告自應先就被告戊○○「明知
    」被告乙○○有配偶之人仍與之相姦1 節，負舉證責任。然
    原告就此始終未能舉證以實其說，且經本院於98年3 月30日
    言詞辯論程序時，諭知原告應就此負舉證之責，原告陳明就
    此已無證據可以提出等語；另參以被告乙○○於98年3 月9
    日本院言詞辯論程序中陳稱：被告戊○○不知道我與原告有
    婚姻關係，因為我跟她說我都是一個人，她也有問過我，是
    否有老婆，我說沒有，我說我就只有1 個人，妳可以自己看
    等語；於98年3 月30日本院言詞辯論程序中再次陳稱：我與
    被告戊○○在遭原告協同徵信社人員查獲前雖有性行為，但
    被告戊○○不知道我已婚，她雖有問我，但我跟他說我自己
    1 個人住在一起，怎可能有結婚，而且我當時未與原告及子
    女同住，被告戊○○也未曾見過原告及我子女，一直到原告
    協同徵信社人員查悉我與被告戊○○通姦時，被告戊○○才
    知道我已婚，但此後我們就未曾有過性行為了等語，除其陳
    述前後一致，核無瑕疵外，且被告乙○○所稱其當時係獨自
    一人居住位於桃園之系爭建物，並未與居住於台北之原告及
    子女同住等情，為原告所不爭執，是被告乙○○所稱被告戊○○不知其為有配偶之人，尚難認有何背離常情之處，是原
    告就其主張「被告戊○○與被告乙○○為性行為時，即已明
    知被告乙○○係有配偶之人」1 節，顯未能盡其舉證責任，
    自難認為可採；而被告戊○○在與被告乙○○為性行為時，
    既不知被告乙○○與原告有婚姻關係，縱認其在此期間有與
    被告乙○○為性行為，亦難認其此部分所為，係「故意」以
    背於善良風俗之方法，加損害於原告，所為亦欠缺不法性，
    原告請求被告戊○○應連帶賠償其損害，即屬無據，應予駁
    回。
、按不法侵害他人之身體、健康、名譽、自由、信用、隱私、
    貞操或不法侵害其他人格法益而情節重大者，被害人雖非財
    產上之損害，亦得請求賠償相當之金額，並得請求回復名譽
    之適當處分。前2 項規定，於不法侵害他人基於父母、子女
    或配偶關係之身份法益而情節重大者，準用之。民法第195
    條第1項 、第3 項分別定有明文。又民法第184 條第1 項前
    段規定，以權利之侵害為侵權行為要件之一，故有謂非侵害
    既存法律體系所明認之權利，不構成侵權行為。惟同法條後
    段規定，故意以背於善良風俗之方法加害於他人者，亦同。
    則侵權行為係指違法以及不當加損害於他人之行為而言，至
    於侵害係何權利，要非所問。而所謂違法以及不當，不僅限
    於侵害法律明定之權利，即違反保護個人法益之法規，或廣
    泛悖反規律社會生活之根本原理的公序良俗者，亦同。通姦
    之足以破壞夫妻間之共同生活而非法之所許，此從公序良俗
    之觀點可得斷言，不問所侵害係何權利，對於配偶之他方應
    構成侵權行為。婚姻係以夫妻之共同生活為其目的，配偶應
    互相協力保持其共同生活之圓滿安全及幸福，而夫妻互守誠
    實，係為確保其共同生活之圓滿安全及幸福之必要條件，故
    應解為配偶因婚姻契約而互負誠實之義務，配偶之一方行為
    不誠實，破壞共同生活之圓滿安全及幸福者，即為違反因婚
    姻契約之義務而侵害他方之權利」（最高法院55年台上字第
    2053號判例要旨參考）。被告乙○○與原告有夫妻關係，有
    於上開時、地，與被告戊○○為通姦行為多次，既如前述，
    則被告乙○○所為，顯係故意以背於善良風俗之方法，破壞
    原告婚姻生活之圓滿安全及幸褔，不法侵害原告基於配偶關
    係所享有之身分法益而情節重大，使原告精神上受有相當之
    痛苦，揆諸上開規定及判例，原告自得請求被告乙○○賠償
    相當金額之慰撫金。
、本件被告乙○○係自97年2 月間某日起，至同年7 月5 日止
    ，與被告戊○○為上開通姦行為，期間長達6 月，已如前述
    ；而被告乙○○於本院審理時進一步陳明其與被告戊○○通
    姦次數約6 次等語，是其故意以背於善良風俗之方法，破壞
    原告婚姻生活之圓滿安全及幸褔，不法侵害原告基於配偶關
    係所享有之身分法益情節重大，期間不短，次數非少，自會
    使原告精神上受有相當之痛苦；然審酌上開通姦期間，被告
    乙○○已與原告分居台北、桃園兩地，為原告所不爭執，被
    告乙○○所稱當時兩人之感情已有不睦，即屬非虛；再斟酌
    原告為五專畢業，名下有房屋1 筆、土地2 筆、投資5 筆，
    96年財產總額為5,191,545 元，被告乙○○為高職畢業，名
    下有系爭建物1 筆、汽車1 輛、投資1 筆，96年財產總額為
    719,820 元等情，有兩造稅務電子閘門財產所得調件明細表
    資料、戶役政查詢資料在卷可按，本院斟酌原告所受精神傷
    害、被告乙○○通姦情節、次數，再參諸兩造身分、社會地
    位、學經歷、知識等一切情狀，認原告請求之非財產上之損
    害60萬元，尚為適當，應予准許。
(三)、從而，原告依侵權行為之法律關係，請求被告乙○○給付60
    萬元，及起訴狀繕本送達之翌日起即97年9 月20日起至清償
    日止，按週年利率5 ％計算之利息，為有理由，應予准許。
六、原告依贈與之法律關係，請求被告乙○○將系爭建物所有權
    移轉登記予原告部分：
(一)、原告主張被告乙○○有於97年7 月6 日簽立系爭協議書1 份
    ，其上載明被告乙○○願將所有系爭建物應有部分2 分之1
    移轉登記予原告，並議定如上條款；及系爭協議有於97年7
    月6 日經本院所屬民間公證人己○○公證；及被告乙○○至
    今未將系爭建物應有部分2 分之1 移轉登記予原告等情，業
    據提出系爭土地、建物謄本、系爭協議書、系爭公證書等件
    為證，並為被告乙○○所不爭執，自堪信為真實。
(二)、原告另主張被告乙○○簽立系爭協議後，有違反系爭協議第
    1 條、第2 條情事，依系爭協議第3 條之規定，被告乙○○
    即應將系爭建物所有權全部移轉登記予原告等情，則為被告
    乙○○所否認，並以前詞置辯，是此部分爭點即在於：被
    告乙○○得否撤銷其所為之贈與？（即系爭協議所為公證是
    否有效？被告乙○○所為贈與是否為履行道德義務之贈與？
    原告對被告乙○○有無應盡而未盡之扶養義務？）；原告
    依系爭協議所得請求被告乙○○移轉系爭建物所有權之範圍
    為何？（即系爭協議第3 條所約定「上述協議若有違反...
    」所指若有違反之事項為何？被告乙○○有無違反？原告得
    否依系爭協議第3 條之約定，請求被告乙○○將系爭建物所
    有權全部移轉登記予原告，或僅得請求被告乙○○將系爭建
    物應有部分2 分之1 移轉登記予原告？），分述如下。
(三)、被告乙○○不得撤銷其所為之贈與：
、系爭協議書所為公證乃屬有效：
    系爭協議書係先經被告乙○○與原告於97年7 月6 日擬定後
    ，再由原告及被告乙○○於同日親自持往本院所屬民間公證
    人己○○事務所簽名、用印並公證，公證書上除載明請求人
    、請求公證之法律行為、私權事實、公證之本旨、依據法條
    外，且其中公證實際體驗情形中亦載明：(一)請求人表示對於
    後附契約內容均已同意，並願切實履行，請求准予公證；(二)
    公證人核對請求人提出之身分證件無誤；公證人向立書人乙○○詢問是否看過協議書內容，是否同意有後附協議書第2
    條情形，願無條件將建物所有權全部過戶移轉登記至丁○○
    名下？乙○○稱是，並同意協議書內容。本公證書及協議書
    由請求人到場簽名等情，有系爭協議書、公證書各1 份在卷
    可參，且兩造對於系爭協議書、公證書乃經原告及被告乙○○親自到場簽名、用印等情，亦不爭執，是就系爭公證書整
    體之記載形式觀之，已足認公證人對公證書之公證內容及相
    關形式要件之遵守，已達核實肯認之程度，自應承認公證書
    之效力。被告乙○○雖仍辯稱本件公證人於公證時未探求兩
    造真意云云，然詰之證人即系爭協議之公證人己○○於98年
    2 月9 日本院審理時證稱：原告及被告乙○○是特別預約公
    證的，兩造到場時是自己提出已寫好的系爭協議書，我雖不
    記得本件是否有闡明系爭協議所指違反約定之範圍為何，但
    我一般均會問當事人是否瞭解協議書之內容，且當天除有代
    書在場外，還有兩造之子在場，我認為兩造應該是深思熟慮
    後才來公證，而且在兩造簽名確認前，我還說你們要看清楚
    所公證之系爭協議，我記得當場有人說已經寫的很清楚了，
    甚至因為系爭協議書中第2 條部分所載「任何形式的外遇」
    我覺得很重要，還特別提醒被告乙○○是否確實同意該第2
    點協議，後來被告乙○○表示同意後，才在系爭公證書上簽
    名等語，雖證人己○○對於是否有闡明系爭協議所指違反約
    定之範圍1 節，已不復記憶，惟公證人日常處理公證業務繁
    多，不可能詳細記憶每一公證事件辦理之情形；而依證人己○○上開證詞，已可認定證人己○○所辦理之公證，一般均
    會詢問當事人是否瞭解所欲公證之協議書內容；而系爭公證
    乃屬一般私文書之公證，並無特別之處；且所約定由被告乙○○將系爭建物應有部分2 分之1 贈與原告1 節，文字明確
    ，法律關係單純；另約定條款部分雖現有如上爭議，然當時
    證人己○○已特別提醒被告乙○○是否確實同意後才由兩造
    簽名、用印完成公證，自難認證人己○○有何未經探求兩造
    之真意及事實真相即為公證之情形；此外，被告乙○○又未
    舉證證明其當時對於請求公證之內容有不明瞭、不完足或依
    當時情形顯失公平情形，足認兩造依系爭協議所為公證應屬
    有效，被告乙○○上開所辯，顯屬無據，即非可採。
、原告對被告乙○○並無應盡而未盡之扶養義務：
    詰之證人即原告與被告乙○○之子丙○○於98年2 月9 日本
    院審理時證稱：系爭建物是1 棟4 層樓房，被告乙○○住在
    2 樓，1 樓是客廳，3 、4 樓由被告乙○○分成4 、5 間，
    分租給他人，租金收入至少大於房屋貸款1 、2 萬元等語；
    證人即原告與被告乙○○之子甲○○於98年2 月9 日本院審
    理時證稱：系爭建物是我幫被告乙○○上網招租，房租總共
    每月可收得約3 萬元，去年端午、過年，我回去系爭建物時
    都是租滿，租金均由被告乙○○收取等語，而被告乙○○對
    於其確有將系爭建物分租他人等情，亦不爭執，雖爭執租金
    收入抵扣系爭建物房屋貸款後所剩無幾，然被告乙○○於本
    院審理時自陳系爭建物房屋貸款每月約16,000元等語，是依
    證人所稱租金收入約3 萬元，扣除房屋貸款16,000元後，被
    告乙○○每月至少仍有約14,000元之收入，被告乙○○所陳
    租金收入抵扣系爭建物房屋貸款後所剩無幾云云，即非可採
    。按夫妻互負扶養之義務，其負扶養義務之順序與直系血親
    卑親屬同，其受扶養權利之順序與直系血親尊親屬同。受扶
    養權利者，以不能維持生活而無謀生能力者為限。前項無謀
    生能力之限制，於直系血親尊親屬，不適用之。民法第1116
    條之1 、第1117條分別定有明文。則配偶間受扶養之權利，
    雖不以無謀生能力為必要，但仍須以不能維持生活為限（最
    高法院79年度台上字第2629號判例足參）。又能否維持生活
    ，應就其收入多寡以及現有資產綜合判斷是否足敷一般生活
    支出等一切情事審認之，主張有受扶養權利之人，並應負舉
    證責任。被告乙○○名下有系爭建物1 筆、汽車1 輛、投資
    1 筆，96年財產總額為719,820 元等情，已如前述，又其每
    月租金收入扣除房貸後，仍可淨收入14,000元，亦顯然高於
    行政院主計處公告之97年度臺灣省平均每人每月之最低生活
    費9,829 元甚多，自難認被告乙○○有何不能維持生活之情
    形，依上開規定，被告乙○○自無受原告扶養之權利，被告
    乙○○所辯原告對其有應盡而未盡之扶養義務云云，尚屬無
    據，即非可採。
、綜上，被告乙○○所為贈與，已經合法公證並無無效之原因
    ，原告對被告乙○○又無應盡而未盡之扶養義務，被告乙○○自不得依民法第408 條第1 項、第416 條第1 項第2 款規
    定撤銷所為贈與。至於原告另主張被告乙○○所為贈與，乃
    履行道德上義務而贈與1 節，因依上述說明，被告乙○○即
    不得撤銷前開贈與，是此部分即無再為審酌之必要，一併敘
    明。
(四)、原告僅得請求被告乙○○將系爭建物應有部分2 分之1 移轉
    登記予原告：
、系爭協議載明被告乙○○願將所有系爭建物登記與原告共有
    等情，已如前述；而所謂登記與原告共有，即指被告乙○○
    願移轉系爭建物應有部分2 分之1 予原告之意，亦為兩造所
    不爭執，據此，原告已得請求被告乙○○將系爭建物應有部
    分2 分之1 移轉登記予原告無誤。
、系爭協議第3 條雖載有「上述協議若有違反願意無條件放棄
    系爭建物所有權並過戶給原告」；且所謂「願意無條件放棄
    系爭建物所有權並過戶給原告」，乃指被告乙○○應移轉系
    爭建物所有權全部予原告之意，亦為兩造所不爭執，然其中
    「上述協議若有違反... 」中所指若有違反之事項為何，則
    為兩造爭執如前述。細繹系爭協議內容，除載明被告乙○○
    願將所有系爭建物登記與原告共有外，並議定條款為：10
    日內開始辦理過戶手續，由被告乙○○負擔系爭建物房屋貸
    款之繳納；若有房屋貸款逾期未繳或有婚外情（任何形式
    外遇）；上述協議若有違反願意無條件放棄系爭建物所有
    權並過戶給原告等情；而觀之議定條款第1 條之內容，其前
    段乃就「開始辦理過戶手續」之期限（即10日內）有所約定
    ，其後段則就辦理過戶後，系爭建物之房屋貸款仍應由被告
    乙○○負擔、繳納有所約定，即該第1 條是就被告乙○○所
    應負擔之義務即「應於10日內開始辦理過戶手續」、「應負
    擔系爭建物房屋貸款」等2 項有所約定；至於第2 條則僅就
    上開第1 條後段所約定之被告乙○○所應負擔之系爭建物房
    屋貸款若生逾期未繳及被告乙○○若另有婚外情（任何形式
    外遇）等被告乙○○可能違反協議之情形加以列舉；而第3
    條中所載「上述協議」，雖依形式上觀之第1 條、第2 條均
    屬上述協議，然如前述，系爭協議第2 條既已將被告乙○○
    所可能違反之事項予以條列，並僅將第1 條後段所載「由被
    告乙○○負擔系爭建物房屋貸款繳納」之可能違反（即逾期
    未繳）情形列舉於第2 條中，而同屬於第1 條前段中之「10
    日內開始辦理過戶手續」所可能發生之逾期辦理之情形，則
    未列舉於第2 條中，即有加以排除之意；且本院認所謂「10
    日內開始辦理過戶手續」，僅指「開始辦理」之時間，並非
    「辦理完成」之時間，而辦理過戶之手續、事項非一，其中
    又多有需原告配合之手續、事項，是該「10日內開始辦理過
    戶手續」，顯然僅是督促被告乙○○儘速辦理而已，除無法
    僅此作為違約條款外，且被告乙○○若不依約辦理過戶，本
    屬原告可訴請法院判決、執行之事項，亦無再為違約處罰之
    必要，在在顯示，兩造並無將該「10日內開始辦理過戶手續
    」列入「上述協議若有違反」之範圍之意，即系爭協議第3
    條所約定「上述協議若有違反... 」中所指若有違反之事項
    ，應僅限於系爭協議第2 條所列「若有房屋貸款逾期未繳」
    、「有婚外情（任何形式外遇）」2 項無誤，原告主張亦包
    括第1 條前段所載「10日內開始辦理過戶手續」云云，尚屬
    無據，即非可採。至於證人己○○雖於98年2 月9 日本院審
    理時證稱：我覺得系爭協議第1 點、第2 點被告乙○○若有
    違反，都應依第3 點之規定將所有權全部移轉於原告等語，
    然其於同次審理時亦陳明：系爭協議書第3 點中之上述協議
    是否包含第1 點及第2 點之履行，因為當天兩造都很冷漠，
    都不太回答問題，所以我沒有特別提出，我更不記得有無與
    兩造明確說明等語，是證人己○○所謂系爭協議第1 點、第
    2 點被告乙○○若有違反均應依第3 點之規定將所有權全部
    移轉於原告等情，僅是證人己○○事後就系爭協議文字所為
    之主觀判斷，既未經公證時當場曉諭當事人，自不能以證人
    己○○內心而未表露於外之判斷，作為兩造真意判斷之依據
    ；且系爭公證書第4 條公證實際體驗情形(二)中已載明：…公
    證人向立書人乙○○詢問是否看過協議書內容，是否同意有
    後附協議書第2 條情形，願無條件將建物所有權全部過戶移
    轉登記至丁○○名下？乙○○稱是…等語，明白顯示公證人
    當時所曉諭者，僅是被告乙○○若違反第2 條時方需依第3
    條之規定將所有權全部移轉登記予原告之法律效果，是證人
    己○○上開所言，自不足為原告有利之認定，一併敘明。
、系爭協議第3 條所約定「上述協議若有違反... 」中所指若
    有違反之事項，既僅限於系爭協議第2 條所列「若有房屋貸
    款逾期未繳」、「有婚外情（任何形式外遇）」2 項，則原
    告主張被告乙○○未於系爭協議書簽立後10日內開始辦理系
    爭建物過戶手續，其得依系爭協議第3 條之約定，請求被告
    乙○○將系爭建物所有權全部移轉登記予原告云云，即屬無
    據；至於原告另主張被告乙○○至今仍有與被告戊○○同居
    而有婚外情云云，經本院依原告聲請傳喚證人甲○○於98年
    3 月30日本院審理時僅證稱：我於原告委託徵信社抓到被告
    乙○○通姦行為後，曾回到系爭建物，但我不確定我回去的
    正確日期，當時被告戊○○也在系爭建物內，被告2 人穿著
    居家服，上衣、褲子都有穿，我與被告乙○○討論外遇事件
    時，被告戊○○大方坐在客廳聽我們討論等語，是依證人甲○○所見及者，僅被告2 人共處上開建物內，除無任何逾越
    善良風俗之行為外，且系爭建物乃經被告乙○○分租多人，
    已如前述，是被告2 人顯然亦非單獨共處系爭建物；甚至，
    被告乙○○所稱本件通姦遭原告查悉前，被告戊○○亦為被
    告乙○○房客之一等情，亦為原告所不爭執，則被告乙○○
    於本院審理時就此所陳：甲○○是97年7 月19日星期六晚上
    7 點多來到系爭建物，當時是我開門，被告戊○○本在97年
    7 月15日已經搬離系爭建物，因當天剛好回來拿東西，甲○○待了15分走後，被告戊○○也離開了，我與被告戊○○並
    未再有何性行為或婚外情等語，即無背離常情之處；此外，
    原告亦未能提出其他證據證明被告乙○○有何婚外情或其他
    任何形式外遇，原告此部分主張，自屬無據。參以系爭建物
    房屋貸款至今均由被告乙○○負擔、繳納，被告乙○○亦無
    逾期未繳之情形，被告乙○○自無何違反系爭協議第2 條所
    列事項，原告請求被告乙○○將系爭建物所有權全部移轉登
    記予原告，顯屬無據，即非可採。
(五)、從而，原告依贈與之法律關係，請求被告乙○○將系爭建物
    應有部分2 分之1 移轉登記予原告，為有理由，應予准許。
七、綜上，原告依侵權行為及贈與之法律關係，請求如主文第1
    項所示，為有理由，應予准許，原告逾上開範圍之請求，於
    法無據，應予駁回。
八、兩造其餘主張及所提之證據等攻擊、防禦方法，均與本院上
    開論斷無涉或無違，不予贅述。
九、結論：本件原告之訴為一部有理由，一部無理由，依民事訴
    訟法第385 條第1 項前段、第79條，判決如主文。
中    華    民    國    98    年    4    月    24    日
                  民事第二庭    法  官  尹   良
以上正本係照原本作成。
如對本判決上訴，須於判決送達後20日內向本院提出上訴狀。
中    華    民    國    98    年    4    月    27    日
                               書記官   吳瓊英

司法院資訊處製作；財團法人民間司法改革基金會備份。
